【裁判字號】    97,訴,4751
【裁判日期】    971031
【裁判案由】    確認委任關係不存在
【裁判全文】
臺灣臺北地方法院民事判決              97年度訴字第4751號
原      告  甲○
訴訟代理人  羅子武律師
複代理人    李志正律師
被      告  實健醫療器材股份有限公司
                      樓
法定代理人  實密科技股份有限公司指派之代表人沈沛霖
上列當事人間確認委任關係不存在事件，本院於民國97年10月23
日言詞辯論終結，判決如下：
    主  文
確認原告與被告間董事之委任關係自民國九十七年六月二十六日
起不存在。
被告應辦理董事變更登記，將原告自被告之董事名單中塗銷。
訴訟費用由被告負擔。
    事實及理由
壹、程序方面：
一、按公司經中央主管機關廢止登記者，應行清算；公司於清算
    算範圍內，視為尚未廢止，公司法第26條之1準用同法第24
    條及第25條分別定有明文。次按股份有限公司之清算，以董
    事為清算人，但本法或章程另有規定或股東會另選清算人時
    ，不在此限，同法第322條第1項亦有明定。又公司與董事間
    訴訟，除法律另有規定外，由監察人或股東會所選任之人代
    表公司為訴訟，公司法第208條第3項、第213條定有明文，
    其立法目的乃恐董事長代表公司對董事起訴，難免有循私之
    舉，若公司已廢止行清算程序，公司董事雖不得以董事身分
    執行職務，而應由清算人執行清算事務，但公司之清算，原
    則上以董事為清算人，除非公司法或章程另有規定或股東會
    另選清算人時，不在此限（公司法第322條第1項），且清算
    人於執行清算事務範圍內，除另有規定外，其權利義務與董
    事同（公司法第324條），是董事原則上應為清算人，且清
    算人之權利義務與董事同，則董事以清算人身分對董事為訴
    訟，亦難免有循私之舉，依同一法理，仍不宜由董事以清算
    人身分對董事為訴訟。另按清算中，公司股東會與監察人依
    然存續，對董事之訴訟依法仍應由監察人或股東會所選任之
    人代表公司為之，始為適法（最高法院94年度臺上字第23 0
    號判決參照）。經查，本件被告實健醫療器材股份有限公司
    經主管機關經濟部於民國93年2月23日以經授商字第0930102
    9190號函廢止公司登記，惟迄未向本院聲請呈報清算人，有
    公司變更登記事項卡及本院民事紀錄科查詢表在卷可稽，依
    前開規定，原應列被告全體董事為本件訴訟之法定代理人，
    然本件為公司與董事間之訴訟，依前開說明，原告以該公司
    之監察人為法定代理人進行本件訴訟，尚無不合，合先敘明
    。
二、本件被告經合法通知，未於言詞辯論期日到場，核無民事訴
    訟法第386條各款所列情形，爰依原告之聲請，由其一造辯
    論而為判決。
貳、實體方面：
一、原告起訴主張：其原為被告之董事，惟其於擔任董事期間，
    與被告負責人李新生之經營策略不合，難以踐行董事職責，
    遂於97年6月23日寄發郵局存證信函予被告之全體董事（即
    法定清算人），以終止與被告間董事之委任關係，該通知於
    同年月26日到達而發生終止之效力，是原告已非被告之董事
    ，惟主管機關經濟部之公司登記資料仍記載原告為董事，則
    與被告有關之訴訟、文件送達等，都將對原告為之，因此，
    原告提起本件訴訟應有確認利益。又原告與被告間董事委任
    關係終止後，被告自應辦理董事變更登記，將原告自董事名
    單中塗銷，以回復兩造間委任關係成立前之狀態，若被告不
    依規定辦理董事解任變更登記，將導致被告之董監事名冊仍
    列原告為董事，原告因此可能遭受不利益，為此，爰依法提
    起本件訴訟等語。並聲明：如主文第1、2項所示。
二、被告未於言詞辯論期日到場，亦未提出書狀，作何聲明或陳
    述。
三、得心證之理由：
  （一）按確認法律關係之訴，非原告有即受確認判決之法律上
        利益者，不得提起之，民事訴訟法第247條前段定有明
        文。所謂即受確認判決之法律上利益，係指因法律關係
        之存否不明確，致原告在私法上之地位有受侵害之危險
        ，而此項危險得以對於被告之確認判決除去之者而言（
        最高法院42年臺上字第1031號判例參照）。本件原告主
        張其於97年6月23日寄發存證信函予被告之全體董事，
        以終止兩造間之董事委任關係，並於同年月26日發生終
        止之效力，惟被告之公司登記資料仍列原告為董事，則
        兩造間之董事委任關係是否存在陷於不明確之危險，致
        原告在法律上之地位不明，且有受侵害之危險，是原告
        提起本件確認之訴，自有請求確認之法律上利益，先予
        敘明。
  （二）次按公司與董事間之關係，除本法另有規定外，依民法
        關於委任之規定；當事人之一方，得隨時終止委任契約
        ；非對話而為意思表示者，其意思表示，以通知達到相
        對人時，發生效力，公司法第192條第4項、民法第549
        條第1項及第95條第1項前段分別定有明文，準此，公司
        與董事間之關係，自得由當事人之一方隨時終止之。經
        查，原告主張之上開事實，業據其提出公司基本資料、
        存證信函暨掛號郵件收件回執、公司變更登記表等件為
        證（見本院卷第8至24頁），復經本院向經濟部商業司
        調取被告公司登記案卷核閱屬實，而被告已於相當時期
        受合法之通知，卻未於言詞辯論期日到場，復未提出書
        狀作何爭執，依民事訴訟法第280條第3項準用同條第1
        項之規定，視同自認，堪信原告上開主張為真實。從而
        ，原告訴請確認與被告間之董事委任關係自97年6月26
        日起不存在，為有理由，應予准許。
  （三）另按公司之登記或認許，應由代表公司之負責人備具申
        請書，連同應備之文件1份，向中央主管機關申請，代
        表公司之負責人應辦理變更登記而不辦理時，僅能科處
        罰鍰，此觀諸公司法第387條第1項、第7項之規定即明
        。準此，原告雖已與被告終止董事委任關係，惟仍無從
        以自己名義向主管機關申請辦理董事解任變更登記，倘
        代表被告之負責人未依規定辦理董事解任變更登記，將
        導致被告之董事名冊仍列原告為董事，原告因此可能遭
        受不利益，是原告於被告不辦理董事變更登記時，自得
        訴請法院命被告應向主管機關辦理變更登記。從而，兩
        造間董事之委任關係既已終止，原告已非被告之董事，
        業如前述，則被告迄未向主管機關辦理董事變更登記，
        原告請求被告應向主管機關辦理董事變更登記，將原告
        自被告之董事名單中塗銷，自屬有據，應予准許。
四、綜上所述，原告訴請確認原告與被告間董事之委任關係自97
    年6月26日起不存在，並請求被告應向主管機關辦理董事變
    更登記，將原告自被告之董事名單中塗銷，均為有理由，應
    予准許。
五、據上論結，本件原告之訴為有理由，依民事訴訟法第385條
    第1項前段、第78條，判決如主文。
中    華    民    國    97    年    10    月    31    日
                  民事第二庭    法  官  鍾素鳳
以上正本係照原本作成。
如對本判決上訴，須於判決送達後20日內向本院提出上訴狀。
中    華    民    國    97    年    10    月    31    日
                                書記官  林玗倩


司法院資訊處製作；財團法人民間司法改革基金會備份。
